臺灣臺南地方法院刑事判決　　　　　　　　　　　　八十九年度訴字第一四七五號
　　公　訴　人　臺灣臺南地方法院檢察署檢察官
　　被　　　告　乙○○原名謝.
　　選任辯護人　郭玉山
　　　　　　　　蕭麗琍
右列被告因詐欺等案件，經檢察官提起公訴（八十九年度偵字第三四六四號、八十九
年度偵字第五一七二號），本院判決如左：
    主  文
乙○○連續意圖為自己不法之所有，以詐術使人將本人之物交付，處有期徒刑壹年。
緩刑肆年。
    事  實
一、乙○○（原名謝乙○○）於民國八十四年十月五日起，自任會首，招集每會新臺
    幣（下同）一萬元之民間互助會一組，採固定標金制，每月標金二千元，會期至
    八十八年二月五日止，共計有五十會。會期間，因有部份會員於得標後，未依約
    給付死會會款，造成乙○○嚴重經濟負擔，乙○○竟基於意圖為自己不法所有之
    概括犯意，利用各會員間彼此互不相識之機會，於不詳時間，冒標至少三次，並
    據以向活會會員丙○○○（以自己及夫孫國龍名義參加二會，均活會）、孫國川
    （二會，一活會、一死會）、楊忻文（一會、活會）、鄭伯侯（以媳婦林惠美「
    阿美」名義參加二會，一活會、一死會）、楊世賢、黃碧等收取會款，使上開活
    會會員陷於錯誤，認係他人得標而如數給付。嗣因乙○○已無力週轉，乃於八十
    七年十一月五日宣告止會，經前開各會員間相互查詢，發現活會數竟超過所餘會
    期，始知乙○○冒標之事實。
二、案經丙○○○訴由臺灣臺南地方法院檢察署檢察官偵查起訴。
    理  由
一、訊據被告乙○○於偵訊及本院審理時，固均坦承招集前開民間互助會，而於八十
    七年十一月五日宣告止會，且止會時，包括孫家（指丙○○○、孫國龍、孫國川
    、楊忻文等）、楊世賢、黃碧等均為活會等情，惟矢口否認有何冒標詐欺犯行，
    辯稱：被告所招集之互助會採固定標金制，事前相互約定固定期日、一定標金，
    無須每月標會，公訴意旨既亦採相同認定，又認定被告有冒標行為﹐顯然矛盾。
    且被告係因被其他會員倒會﹐致使拖欠活會會員﹐但已全部和解折讓清償完畢云
    云。
二、經查，被告於八十四年十月五日起，招集民間互助會一組，並於八十七年十一月
    五日宣告止會等情，為告訴人丙○○○、證人楊忻文、鄭伯侯等於偵訊中一致陳
    述，且有該互助會會單影本一紙附卷可稽，被告此部份自白應可信為真實。而該
    會止會時，告訴人丙○○○、證人楊忻文、鄭伯侯等均有活會未標，復為渠等於
    偵訊中指訴甚明，被告對此亦未加以爭執；又被告於偵訊中，另自承案外人楊世
    賢、黃碧亦尚未標得會款，則該互助會至少尚有七個活會，應無疑義。次查，計
    算該互助會於止會時，僅剩四次會期（八十七年十一月五日、十二月五日、八十
    八年一月五日、二十日），卻仍有七個活會，被告至少有三次冒標行為，已足認
    定。被告雖以該互助會係採固定標金制，且事前相互約定固定期日、標金，辯稱
    並無冒標行為云云，惟按實務上所稱之冒標行為，乃會首以偽稱係某活會會員得
    標之方式，標下會款供己使用，而此種行為所以構成刑法上詐欺罪，乃認為會首
    利用會員間彼此不相熟悉之機會，向Ａ會員偽稱係Ｂ得標，又向Ｂ會員偽稱Ａ得
    標，或僅含混表示係他人得標，實際上卻將所收得會款供己使用之做法，係屬詐
    術之施行，至於該互助會是否以競標方式產生得標者，乃非所問；而被告前開辯
    詞，其意似指該互助會無須競標，是被告亦無冒名「競標」之可能，然被告既曾
    向告訴人丙○○○等活會會員偽稱係他人得標，而向其等收取會款，被告之行為
    已經構成上述之「冒標」行為，縱或該互助會並非採競標方式，仍不影響被告詐
    欺犯行之成立，被告此部份辯詞，要無可採。綜上所述，本件事證已臻明確，被
    告犯行可以認定。
三、核被告所為，係犯刑法第三百三十九條第一項之詐欺取財罪。被告先後三次冒標
    詐欺行為，時間緊接，犯構成要件相同之罪，顯係基於概括之犯意為之，應依連
    續犯之規定論以一罪，並加重其刑。又被告以一冒標行為，同時詐騙包括告訴人
    丙○○○在內之多位活會會員，侵害相同法益，並觸犯多數詐欺罪名，為想像競
    合，另應依刑法第五十五條規定以一詐欺罪處斷。爰審酌被告因遭其他死會會員
    倒會，乃以冒標方式向告訴人等七會活會會員詐騙會款週轉之犯罪動機與手段，
    因此造成告訴人等活會會員之財產權損害，以及被告犯罪後坦承部份事實，然否
    認犯罪之態度等一切情狀，量處如主文所示之刑，以資懲儆。又查被告前未曾受
    有期徒刑以上之宣告，被告因遭死會會員倒會，週轉困難下，而以冒標方式籌資
    ，行為固然已經抵觸法律，然事後業與其他會員達成民事和解，並開具本票擔保
    債務之清償，有調解書、本票影本等附卷可稽，堪認被告並無逃避債務之意思，
    本院認被告所宣告之刑以不執行為適當，乃併諭知緩刑四年，以勵自新。
四、公訴意旨另以：
  (1)被告於互助會起會後，利用該互助會會員彼此不認識及身為會首之機會，連續於
    該互助會中，虛列會員「阿惠」、「林素珍」、「秀華」等人加入互助會，且於
    起會之初即將該三會標走，因認被告涉有刑法第二百十六條、第二百十條之偽造
    準私文書罪嫌，及同法第三百三十九條第一項之詐欺罪嫌。
  (2)被告基於前揭相同之詐欺概括犯意，於八十七年十一月間，利用以第三人丁○○
    所有之房屋委由甲○○所開設之代書事務所向花旗銀行臺南分行辦理貸款之機會
    ，於該貸款申請准許但尚未撥款之際，向告訴人甲○○謊稱：因有急用而需先借
    款十七萬元，待該貸款撥款後再行將該借款扣回，使告訴人甲○○不疑有他，而
    將上開款項借予被告，而被告並簽發一紙本票作為擔保，詎料丁○○於花旗銀行
    通知前往辦理撥款手續時，因覺將借款匯入被告之戶頭不妥而取消貸款，而告訴
    人甲○○隨即向謝乙○○索回借款遭拒，至此甲○○始知受騙，因認被告涉有刑
    法第三百三十九條第一項之詐欺取財罪嫌。
五、按犯罪事實，應依證據認定之，無證據不得推定其犯罪事實，又不能證明被告犯
    罪者，應諭知無罪之判決，刑事訴訟法第一百五十四條、第三百零一條第一項分
    別定有明文。
六、公訴意旨認被告另涉前開行使偽造私文書、詐欺等罪嫌，係以會單上確有「阿惠
    」、「林素珍」、「秀華」等人，然被告始終無法提出該會員之真實姓名、聯絡
    電話，足認上開會員乃被告於起會之初虛列，用以詐欺冒標；另告訴人甲○○於
    偵訊中，明確指訴被告向其借款十七萬元，被告辯稱該十七萬元有十一萬係伊積
    欠告訴人丙○○○，用以債務相抵，餘六萬元係貸款之代辦費等語，則與告訴人
    丙○○○、證人丁○○所述不符，不足採信等作為所憑之論據。訊據被告堅詞否
    認有上揭犯行，辯稱：(1)公訴人指被告安插虛妄會員「阿惠」、「林素珍」、「
    秀華」部份，按「林素珍」係在臺南縣永康市砲校附近開餐廳，證人戊○○曾經
    用機車載被告前往收取會款，「阿惠」、「秀華」則係俗名，在夜市場及市場做
    生意，該二人收會款之後即倒會而把被告拖垮，被告並無偽造文書之事實。(2)詐
    欺甲○○代書十七萬元部份，乃完全由石代書與丙○○○聯手捏造，按十七萬元
    其中十一萬元係由丙○○○債務移轉，其餘六萬元係石代書辦理被告銀行貸款未
    辦成之酬金，石代書存證信函所稱之私人債務及業務關係二項，係指此而言。石
    代書誣指被告向其詐借十七萬元，絕無此事等語。
七、按刑法第二百十條所稱之「偽造」行為，乃指「有形之偽造」而言，亦即無權制
    作之人冒用他人名義，而制作內容不實的文書。本件被告既為互助會之會首，而
    依民間互助會之運作慣例，會單之製作亦由會首為之，則被告為有權製作會單之
    人，應可認定。檢察官雖質疑前開會單上所載「阿惠」、「秀華」、「林素珍」
    等之真實性，並據以認定被告涉犯刑法第二百十六條、第二百十條之行使偽造準
    私文書罪嫌，惟被告既屬有權製作會單之人，其製作會單之行為，即無前開「偽
    造」要件之該當，至「阿惠」、「秀華」、「林素珍」等是否確有其人，要屬該
    會單內容真實與否之問題，與「偽造」之要件無涉，公訴意旨前揭認定，應有誤
    會。次按，刑法第三百三十九條第一項詐欺罪之成立，以意圖為自己或第三人不
    法所有，以詐術使人將本人或第三人之物交付為要件，最高法院四十六年臺上字
    第二六○號著有判例可供參照。經查，被告於八十四年十月起會之後，「阿惠」
    、「秀華」、「林素珍」等人旋即標下會款，其等得標之時間應於八十四年底、
    八十五年初時，至八十七年十一月五日被告宣告止會之日，期間已近三年，而此
    期間內，該互助會之運作仍屬正常，並無其他會員主張被告有遲延或拒絕給付會
    款情事，可認「阿惠」、「秀華」、「林素珍」所應繳之死會會款，仍然如期給
    付，則縱使被告確有假冒前開三人名義得標之情事，伊事後亦依互助會約定給付
    死會會款，而未捲款潛逃或拒絕給付，是本院無法認定被告有不法所有意圖，尚
    難以詐欺取財罪責相繩。
八、另查，被告以證人丁○○之房屋及基地所有權狀，委託告訴人甲○○代辦銀行抵
    押貸款事宜等情，為告訴人甲○○、被告、證人丁○○於偵訊及本院審理時所一
    致陳述，並有本院向貸款銀行即美商花旗銀行臺北分行函調之開戶資料附卷可稽
    ，被告此部份自白可信為真實。被告雖否認積欠告訴人甲○○十七萬元債務，辯
    稱其中十一萬元係因伊欠告訴人丙○○○十一萬元，而丙○○○又積欠同額債務
    ，故以債務移轉方式，由被告直接對告訴人甲○○清償，另六萬元則為銀行貸款
    之代書費云云。惟查，告訴人甲○○於偵訊中，已經提出被告所開具之面額十七
    萬元本票作為債權憑證，告訴人丙○○○於偵訊中，亦明白否認積欠告訴人甲○○十一萬元（八十九年度偵字第三四六四號、八十九年四月十四日訊問筆錄），
    其陳述復核與甲○○所為指訴相符，被告所辯稱二位告訴人係聯手誣陷云云，更
    未提出任何事證以實其說，被告此部份辯詞，已難採信；又土地代書依據土地法
    第三十四條之一專門職業化後，其業務之執行，已有土地登記專業代理人管理辦
    法加以規範，其各項服務之對價，亦有一定行情，此為本院職務上已知之事項，
    而被告所稱代辦抵押貸款，竟須六萬元之代書費，似與常情不相符合；且於慣例
    上，委託代書辦理事務者，對於報酬有先為給付之義務，然前開被告所開具之十
    七萬元本票，則包括被告所稱之六萬元「代辦費」，亦與前開慣例有所違背；末
    參酌被告另交付丁○○於花旗銀行所開設帳戶之存摺、印鑑予告訴人甲○○，與
    其所稱俟銀行核貸後自行領款清償等語相符，本院認被告確有向告訴人甲○○貸
    款十七萬元之事實，被告前揭否認貸款之詞，要屬事後卸責之詞，不足採信。
九、被告固經本院認定曾向告訴人甲○○貸款十七萬元，然觀諸被告借款之時，既已
    委託甲○○向銀行貸款，並經銀行同意核貸，足見被告當時並非無資力，且被告
    亦提供證人丁○○之存摺、印鑑等，供告訴人甲○○得以自行領款取償，則被告
    向告訴人甲○○貸款之行為，尚難認有何詐術之施行。至於甲○○事後無法自花
    旗銀行取償，乃因證人丁○○向花旗銀行更換印鑑所致，而丁○○所以如此，則
    係因渠原先只同意被告貸款一百萬元，然花旗銀行所同意貸款之額度，卻高達二
    百六十萬元，證人丁○○認為不妥當，始阻止銀行撥款，此為證人丁○○於偵訊
    （八十九年度偵字第三四六四號、八十九年四月十四日訊問筆錄）及本院審理（
    九十年七月四日、十月三日訊問筆錄）時證述甚明；又審諸證人丁○○為被告貸
    款提供房屋作為擔保，如被告無法清償者，銀行將以擔保物求償，丁○○對於被
    告貸款之額度，乃至有無清償能力等，均應極為關心，而若被告實際上僅有負擔
    一百萬元債務之資力，卻得以貸款二百六十萬元，被告無法償債之可能自然提高
    ，同時亦增加證人丁○○房屋遭查封拍賣之風險，是丁○○不同意被告借貸超出
    該二人約定之一百萬元，應可理解；更何況被告為取信告訴人甲○○，而將丁○○之存摺、印鑑交付予其，使甲○○得以自由提領前開貸款，更使丁○○有不確
    定之擔憂，則丁○○藉由更換印鑑之方式，防止告訴人甲○○任意領款，亦屬合
    理之舉。告訴人甲○○借款予被告後，無法自被告之貸款取償，既係因證人丁○○之介入所致，本院更查無其他證據，足認丁○○係因被告之指示或挑唆，始藉
    由阻止銀行付款之方式，蓄意賴債，則被告與告訴人甲○○間之債務問題，應認
    係屬民事糾葛，自宜循民事途徑解決。
十、綜上所述，公訴意旨認被告虛列會員，向其他活會會員收取會款之部份行為，因
    被告為有權製作會單之人，且伊並未於收取會款後即行潛逃，該互助會更於三年
    之後，始宣告止會，不能認為被告此部份行為有偽造文書或基於不法所有意圖而
    為詐欺之行為；至向告訴人甲○○借款不還部份，則因有證人丁○○之介入，且
    無具體事證可認丁○○之阻止銀行放貸，與被告有何關連，自難以告訴人甲○○
    事後無法取償，而推論被告借款當時有何詐術之施行，是被告上開部份行為均不
    能證明犯罪，惟檢察官既認此部份行為，與前揭論罪科刑部份，各有方法結果之
    牽連關係與連續犯關係，揆諸前引說明，爰均不另為無罪之諭知。
據上論斷，應依刑事訴訟法第二百九十九條第一項前段，刑法第五十六條、第三百三
十九條第一項、第七十四條第一款，罰金罰鍰提高標準條例第一條前段，判決如主文
。
本案經檢察官曲鴻煜到庭執行職務。
中      華      民      國      九十一      年    四    月    二十六    日
                              臺灣臺南地方法院刑事第五庭
                                      法  官   吳坤芳
右正本證明與原本無異。
如不服本判決，應於判決送達後十日內向本院提出上訴狀( 應附繕本 )。
                                      書記官   張豐榮
中      華      民      國      九十一      年    四    月    二十六    日
附錄本案論罪科刑法條全文：
刑法第三百三十九條
意圖為自己或第三人不法之所有，以詐術使人將本人或第三人之物交付者
，處五年以下有期徒刑、拘役或科或併科一千元以下罰金。
以前項方法得財產上不法之利益或使第三人得之者，亦同。
前二項之未遂犯罰之。
